【裁判字號】    99,交聲,383
【裁判日期】    990730
【裁判案由】    聲明異議
【裁判全文】
臺灣嘉義地方法院交通事件裁定         99年度交聲字第383號
原處分機關  交通部公路總局嘉義區監理所嘉義市監理站
異  議  人
即受處分人  甲○○
上列異議人即受處分人因違反道路交通管理處罰條例案件，對於
原處分機關即交通部公路總局嘉義區監理所嘉義市監理站民國99
年7 月28日所為之處分（案號：嘉監義裁字第裁76－L00000000
號）聲明異議，本院裁定如下：
    主  文
原處分關於吊扣駕駛執照拾貳個月部分撤銷。
甲○○汽車駕駛人，駕駛汽車經測試檢定酒精濃度超過規定標準
，吊扣普通小型車駕駛執照壹年。
    理  由
一、原處分機關裁決意旨略以：異議人即受處分人甲○○（下稱
    異議人）於民國99年5 月27日23時41分，駕駛車牌號碼7R－
    4615號汽車，有「汽車駕駛人酒精濃度超過規定標準（0.55
    以上）」之違規，遂於99年7 月28日作成嘉監義裁字第裁76
    －L00000000 號裁決書（下稱原處分），依道路交通管理處
    罰條例第35條第1 項第1 款之規定，裁處異議人罰鍰新台幣
    49,500元，吊扣駕駛執照12個月，施以道安講習。
二、聲明異議意旨略以：異議人持有自大貨車駕駛執照，但酒後
    駕駛小型自用車違規，請求撤銷原處分吊扣駕照部分，吊扣
    異議人之小型車駕駛執照1 年，不要吊扣大貨車駕駛執照，
    因異議人工作及生活上需要駕駛大貨車，沒有大貨車駕照就
    沒有工作等語。
三、本院查：
(一)汽車駕駛人有飲用酒類或其他類似物後其吐氣所含酒精濃度
    超過每公升0.25毫克或血液中酒精濃度超過百分之0.05以上
    者，不得駕車；又汽車駕駛人，駕駛汽車經測試檢定有酒精
    濃度超過規定標準者，處新臺幣15,000元以上60,000元以下
    罰鍰，並當場移置保管該汽車及吊扣其駕駛執照1 年，道路
    交通安全規則第114 條第2 款、道路交通管理處罰條例第35
    條第1 項第1 款分別定有明文。異議人於99年5 月27日23時
    許，在嘉義縣民雄鄉○○村○○路57號公司附近之檳榔攤飲
    用含酒精之飲料保力達後，駕駛車牌號碼7R－4615號自用小
    客貨車欲返回嘉義縣梅山鄉住處，於同日23時25分許，在嘉
    義縣民雄鄉福樂村埤角373 號前，為警攔檢並施以酒精濃度
    檢測，測得其呼氣所含酒精濃度為每公升0.69毫克，而舉發
    異議人有「酒後駕車，呼氣值為0.69MG/L」之交通違規，嗣
    經原處分機關作成原處分予以裁決，刑事部分並經本院以99
    年度嘉交簡字第540 號判決判處拘役55日等情，業經本院調
    取上開刑事案件卷宗，核閱卷附嘉義縣警察局嘉縣警交字第
    L00000000 號舉發違反道路交通管理事件通知單、異議人之
    調查筆錄、酒精測定紀錄表、刑法第185 條之3 案件測試觀
    察紀錄表確認無誤，並有原處分書以及車牌號碼7R-4615 號
    自用小客貨車之車籍查詢資料（該車之車種為「自用小客貨
    」）附卷可稽，足認異議人確有違反道路交通管理處罰條例
    第35條第1 項第1 款之行為無訛。
(二)又公路監理機關依道路交通安全規則第50條第1 項發給汽車
    駕駛執照乃授益之行政處分，而駕駛不同類汽車應取得各該
    類汽車駕駛執照，此觀道路交通安全規則第53條就各類汽車
    駕駛執照予以列舉規定即明。惟為求行政管理之簡便性，道
    路交通安全規則第61條規定：「汽車駕駛人取得高一級車類
    之駕駛資格者，應換發駕駛執照，並准其駕駛較低級車類之
    事輛，其規定如下：…三、已領有大貨車駕駛執照者，得駕
    駛小型車、輕型機器腳踏車。…」，即採「一人一照原則」
    ；此換發駕駛執照之授益處分形式上雖僅發給1 張駕駛執照
    ，惟所授予之利益卻有多種，即同時賦予多項不同等級車類
    之駕駛資格，故不影響汽車駕駛人換照前之原有權利，且各
    該不同等級車類之駕駛資格客觀上亦非不可分。本件異議人
    領有普通大貨車駕駛執照，有其證號查詢汽車駕駛人資料1
    紙附卷可稽，依前揭規定，自具備駕駛普通大貨車、普通小
    型車之資格甚明。
(三)異議人有酒精濃度超過規定標準而駕駛自用小客貨車之違規
    事實，業如前述，依道路交通管理處罰條例第35條第1 項第
    1 款規定，固應吊扣其駕駛執照，惟道路交通管理處罰條例
    第68條業於94年12月14日修正，並自95年3 月1 日施行（該
    條文雖於99年5 月5 日再度修正，惟尚未施行），修正前規
    定：「汽車駕駛人，因違反本條例及道路交通安全規則之規
    定，受吊扣或吊銷駕駛執照處分時，吊扣或吊銷其持有各級
    車類之駕駛執照。」，係指違規之汽車駕駛人持有之各級車
    類駕駛執照均應予吊扣。修正後則規定：「汽車駕駛人，因
    違反本條例及道路交通安全規則之規定，受吊銷駕駛執照處
    分時，吊銷其持有各級車類之駕駛執照。」，業已刪除原條
    文之「吊扣或」等字，其修正之原因為原條文將違規駕駛人
    所持有各級車類駕駛執照一併吊扣，失之過酷，影響人民工
    作及生活甚鉅，故依修正後規定，受吊扣駕駛執照處分時，
    不再吊扣其持有各級車類之駕駛執照，僅於受吊銷駕駛執照
    處分時，始吊銷其持有各級車類之駕駛執照（臺灣高等法院
    臺南分院97年度交抗字第291 號交通事件裁定意旨參照）。
    故依現行條文，受吊扣駕駛執照處分者，僅能吊扣受處分人
    違規當時所駕駛車輛同等級之駕駛執照，而不得擴張解釋一
    併吊扣其所持有之最高級車類駕駛執照。且對於維護交通秩
    序、達成公益目的，尚有其他相同有效之手段可資運用，應
    選擇侵害人民權益最小之手段，一併吊扣受處分人所持有之
    最高級車類駕駛執照，係剝奪人民賴以維生之工具，將影響
    其工作權及生存權，並非侵害人民權益最輕微之手段，所造
    成之損害與欲達成之目的顯失均衡，顯有違比例原則。
(四)又違反道路交通管理事件裁決書處罰主文欄，吊扣汽車牌照
    或駕駛執照處分，應記明應受吊扣之汽車牌照或駕駛執照名
    稱、號碼及吊扣期間，違反道路交通管理事件統一裁罰基準
    及處理細則第43條第2 項第3 款亦定有明文，裁決書於處罰
    主文欄僅記載「吊扣駕駛執照12個月」等字樣，並未記明應
    受吊扣之駕駛執照名稱，即與上開細則之規定不符（臺灣高
    等法院臺南分院97年度交抗字第95號交通事件裁定意旨參照
    ）。異議人係於99年5 月27日為本件違規行為，當時係駕駛
    自用小客貨車（即普通小型車），業如前述，揆諸前揭說明
    ，自應適用95年3 月1 日修正生效之道路交通管理處罰條例
    第68條規定，故原處分機關於作成原處分吊扣異議人之駕駛
    執照時，即應就所吊扣之駕駛執照限定為普通小型車駕駛執
    照，而不得吊扣異議人之各級駕駛執照，致限制其駕駛普通
    大貨車之權利，始符合依法行政原則；原處分機關未予限定
    ，僅在裁決書中記載「吊扣駕駛執照12個月」，於法自有未
    合。
(五)再公路監理機關基於一人一照原則，雖僅發給異議人1 張普
    通大貨車駕駛執照，致無實體之普通小型車駕駛執照可供吊
    扣，惟異議人確有駕駛自用小客貨車酒精濃度超過規定標準
    之違規情形，則就吊扣其普通小型車駕駛執照12個月部分，
    僅係如何為適當處分及執行之問題，尚不能因異議人僅持有
    普通大貨車駕駛執照，即認此部分免罰（臺灣高等法院暨所
    屬法院98年法律座談會刑事類提案第20號研討結果、臺灣高
    等法院臺南分院98年度交抗字第41號、臺灣高等法院臺中分
    院98年度交抗字第85號交通事件裁定意旨參照）。原處分機
    關於執行時，仍得在異議人繳送之普通大貨車駕駛執照上註
    記吊扣普通小型車之駕駛執照起迄日後發還，供其繼續持用
    ，或以其他適當方式執行，以貫徹裁罰本旨。否則，若因異
    議人無實體之普通小型車駕駛執照可供吊扣，即就吊扣駕駛
    執照部分逕為異議人不罰之諭知，非僅有違道路交通管理處
    罰條例第35條第1 項第1 款之明文規定，且將造成同一違規
    行為，因受處分人持有駕駛執照種類之不同，而異其處分之
    結果（即僅持有普通小型車駕駛執照者，酒後駕駛自用小客
    車，而違反道路交通管理處罰條例第35條第1 項第1 款之規
    定，需遭吊扣普通小型車駕駛執照12個月；持有普通大貨車
    或其他較高等級之駕駛執照者，同樣駕駛自用小客車而有相
    同違規行為，卻可無庸吊扣任何等級之駕駛執照），亦有悖
    於相同事件相同處理，不同事件不同處理之平等原則。
四、綜上所述，原處分機關裁處異議人吊扣駕駛執照12個月，而
    未限定所吊扣之駕駛執照等級，違反前引道路交通管理處罰
    條例第68條等規定，難認允當。本件聲明異議為有理由，應
    由本院將原處分關於吊扣駕駛執照12個月部分予以撤銷，並
    就該部分諭知如主文第2 項所示。至原處分另裁處異議人罰
    鍰及施以道路交通安全講習部分，未據聲明異議，本院自不
    得予以審理，附此敘明。
五、依道路交通管理處罰條例第87條第2 項、道路交通案件處理
    辦法第20條前段，裁定如主文。
中    華    民    國    99    年     7    月    30    日
                    交通法庭  法  官  陳 蒨 儀
以上正本證明與原本無異。
如不服本裁定，應於裁定送達後5日內向本院提出抗告狀（應附
繕本）。
中    華    民    國    99    年    7     月    30    日
                              書記官  楊 國 色

司法院資訊處製作；財團法人民間司法改革基金會備份。
